---
title: "Analiza socialno-gospodarskih razlik med zveznimi državami ZDA"
author: "Tia Krofel"
output:
  html_document: default
  pdf_document:
    includes:
      in_header: lib/styles.sty
    latex_engine: xelatex
runtime: shiny
---

```{r setup, echo=FALSE, results='hide', message=FALSE, warning=FALSE}
knitr::opts_chunk$set(echo=FALSE, message=FALSE, warning=FALSE)

# Uvoz vseh potrebnih knjižnic
source("lib/libraries.r", encoding="UTF-8")
```

```{r rstudio, results='asis'}
# Izris povezave do RStudia na Binderju
source("lib/rstudio.r", encoding="UTF-8")
```



***

# Obdelava, uvoz in čiščenje podatkov

```{r uvoz}
source("uvoz/uvoz_1.r", encoding="UTF-8")
```

Analizirala bom socialne in gospodarske razmere v posameznih zveznih državah ZDA v letu 2019, in sicer njihovo starostno, spolno in rasno sestavo, mediano letnih dohodkov gospodinjstev, delež prebivalstva, ki živi v revščini, delež otrok (od 3 do 17 let), ki se trenutno šolajo, in kolikšen delež le-teh obiskuje privatne šole. Ogledala si bom še realni BDP na prebivalca v zadnjih desetih letih (2010-2019) ter kam in kako močno se je posamezna zvezna država politično nagibala na volitvah zadnjega desetletja (uporabila bom Cook Partisan Votig Index, krajše PVI).


Podatke o zveznih državah ZDA sem uvozila v obliki CSV in XLSX z uradne spletne strani
ameriškega cezusa, v obliki CSV z ameriškega urada za ekonomsko analizo ter v obliki HTML
z Wikipedije:

* <https://en.wikipedia.org/wiki/Cook_Partisan_Voting_Index> 
* <https://apps.bea.gov/iTable/iTable.cfm?7001=1200&7002=1&7003=200&7004=sic&7005=1&7006=xx&7007=-1&7035=-1&7036=-1&7090=70&7093=levels&isuri=1&reqid=70&step=10>
* <https://data.census.gov/cedsci/advanced>
* <https://www.census.gov/data/tables/time-series/demo/popest/2010s-state-total.html>

Podatke imam v štirih razpredelnicah v obliki *tidy data*.

1. `Lastnosti prebivalstva` - podatki o lastnostih prebivalstva za vsako zvezno državo
  - `Zvezna_drzava` - spremenljivka: ime zvezne države (character),
  - `Lastnost_prebivalstva` - spremenljivka: vrsta meritve, katero lastnost prebivalstva merimo (character),
  - `Prebivalstvo` - meritev: število prebivalcev (numeric),
  - `Mediana_starosti` - meritev: mediana starosti prebivalcev, tj. v posamezni zvezni 
  državi je polovica prebivalstva mlajša od te starosti, polovica pa starejša (numeric),
  - `Razmerje_spolov` - meritev: število prebivalcev moškega spola na 100 prebivalcev ženskega spola (numeric),
  - `Belci` - meritev: število belega prebivalstva (numeric).

Na spodnjih histogramih si lahko ogledamo porazdelitev lastnosti prebivalstva po zveznih državah.

```{r starosti, fig.align='center'}
ggplot(prva_tabela %>%
         filter(Lastnost_prebivalstva=="Mediana_starosti"),
       aes(x=Vrednost)) + geom_histogram() +
  xlab("Mediana starosti") + ylab("Število zveznih držav") +
  ggtitle("Porazdelitev mediane starosti")
```

```{r spoli, fig.align='center'}
ggplot(prva_tabela %>%
         filter(Lastnost_prebivalstva=="Razmerje_spolov") %>%
         group_by(Zvezna_drzava) %>%
         summarise(delez = round(Vrednost/(Vrednost + 100), 3)),
       aes(x=delez)) + geom_histogram() +
  xlab("Delež oseb moškega spola") + ylab("Število zveznih držav") +
  ggtitle("Porazdelitev spolne sestave prebivalstva")
```


2. `Socialni kazalniki` - podatki o socialnih razmerah v vsaki zvezni državi
  - `Zvezna_drzava` - spremenljivka: ime zvezne države (character),
  - `Socialni_kazalnik` - spremenljivka: vrsta meritve, kateri socialni kazalnik opazujemo (character),
  - `Mediana_letnih_dohodkov` - meritev: mediana letnih dohodkov prebivalstva (numeric),
  - `Delez_revnih` - meritev: delež prebivalstva, ki živi pod mejo revščine (numeric),
  - `St_otrok` - meritev: število otrok (od 3. do 7. leta), ki se trenutno izobražuje (numeric),
  - `St_solanih` - meritev: število otrok (od 3. do 7. leta), ki se trenutno izobražujejo (numeric),
  - `Delez_privat` - meritev: delež šolanih otrok, ki se trenutno izobražuje v privatnih šolskih institucijah.

Spodnji histogrami prikazujejo porazdelitev različnih socialnih dejavnikov v zveznih državah.

```{r revni, fig.align='center'}
ggplot(druga_tabela %>%
         filter(Socialni_kazalnik=="Delez_revnih"),
       aes(x=Vrednost)) + geom_histogram() +
  xlab("Delež revnega prebivalstva") + ylab("Število zveznih držav") +
  ggtitle("Porazdelitev revnega prebivalstva")
```


```{r dohodek, fig.align='center'}
ggplot(druga_tabela %>%
         filter(Socialni_kazalnik=="Mediana_dohodkov"),
       aes(x=Vrednost)) + geom_histogram() +
  xlab("Mediana letnih dohodkov") + ylab("Število zveznih držav") +
  ggtitle("Porazdelitev mediane dohodkov")
```


```{r privat, fig.align='center'}
ggplot(druga_tabela %>%
         filter(Socialni_kazalnik == "Delez_privat"),
       aes(x=Vrednost)) + geom_histogram() +
  xlab("Delež otrok v privatnem šolstvu") + ylab("Število zveznih držav") +
  ggtitle("Porazdelitev privat šolanih otrok")
```


3. `Politična usmerjenost` - podatki o politični usmerjenosti v vsaki zvezni državi
v preteklem desetletju
  - `Zvezna_drzava` - spremenljivka: ime zvezne države (character),
  - `Stranka` - meritev: politična stranka, ki ji je bil namenjen večji delež glasov na volitvah zadnjega desetletja; R predstavlja republikansko stranko, D demokratično, N pa pomeni, da so bili glasovi med njima enakomerno porazdeljeni (character),
  - `Nagib` - meritev: višje, kot je število, bolj izrazit je bil nagib v smer opredeljene stranke v posamezni zvezni državi (numeric).

4. `BDP in število prebivalcev` - podatki o spreminjanju BDP-ja in števila prebivalcev v posameznih zveznih državah skozi zadnjih deset let
  - `Zvezna_drzava` - spremenljivka: ime zvezne države (character),
  - `Leto` - spremenljivka: leto meritve (numeric),
  - `BDP` - meritev: realen BDP, izražen v milijonih dolarjev z osnovo v letu 2012 (numeric),
  - `Populacija` - meritev: število prebivalcev (numeric).

Spodnji graf prikazuje gibanje BDP per capita v vsaki zvezni državi posebej v obdobju 2010 - 2019.

```{r bdp, fig.align='center'}
ggplot(cetrta_tabela %>%
         group_by(Zvezna_drzava) %>%
         summarise(BDPpp = round(10^6 * BDP/Populacija, 0),
                   Leto = Leto),
       aes(x=Leto, y=BDPpp, group=Zvezna_drzava)) + 
  geom_line() + facet_wrap(~Zvezna_drzava, ncol=7) +
  scale_x_continuous(breaks = c(2012, 2017))  +
  scale_y_continuous(breaks = c(40000, 60000, 80000)) +
  xlab("Leto") + ylab("BDP na prebivalca") +
  ggtitle("Spreminjanje BDP na prebivalca skozi zadnje desetletje")
```

***

# Preliminarna analiza podatkov

Na podlagi zgornjih vizualizacij lahko vidimo, da so lastnosti prebivalstva
v zveznih državah razporejene dokaj enakomerno, medtem ko pri socialnih kazalnikih 
prihaja do večje razpršenosti, kar pomeni, da so med zveznimi državami prisotne 
večje socialne razlike.

V zadnjem grafu pa je opazno, da se je BDP na prebivalca, izračunan na podlagi
podatkov iz četrte tabele, gibal skozi zadnje desetletje v posameznih zveznih 
državah različno - vidimo lahko tako velika nihanja kot konstantne rasti.
To pomeni, da se zvezne države med seboj razlikujejo tudi z gospodarskega vidika. 

V nadaljevanju bom analizirala medsebojne povezave med posameznimi socialnimi kazalniki 
(npr. ali je v zveznih državah z večjim odstotkom revščine nižja mediana dohodkov),
povezave med gibanjem BDP-ja v državah, ki se politično nagibajo k republikanski 
oziroma demokratski stranki, ter kateri socialni kazalniki so skupni zveznim državam, 
ki so si podobne tako s političnega vidika kot tudi z vidika trenutnega BDP na prebivalca.

***

# Analiza in vizualizacija podatkov



***

# Napredna analiza podatkov


***

