---
title: "Analiza socialno-gospodarskih razlik med zveznimi državami ZDA"
author: "Tia Krofel"
output:
  html_document: default
  pdf_document:
    includes:
      in_header: lib/styles.sty
    latex_engine: xelatex
runtime: shiny
---

```{r setup, echo=FALSE, results='hide', message=FALSE, warning=FALSE}
knitr::opts_chunk$set(echo=FALSE, message=FALSE, warning=FALSE)

# Uvoz vseh potrebnih knjižnic
source("lib/libraries.r", encoding="UTF-8")
```

```{r rstudio, results='asis'}
# Izris povezave do RStudia na Binderju
source("lib/rstudio.r", encoding="UTF-8")
```



***

# Obdelava, uvoz in čiščenje podatkov

```{r uvoz}
source("uvoz/uvoz_1.R", encoding="UTF-8")
```

Analizirala bom socialne in gospodarske razmere v posameznih zveznih državah ZDA v letu 2019, in sicer njihovo starostno, spolno in rasno sestavo, mediano letnih dohodkov gospodinjstev, delež prebivalstva, ki živi v revščini, delež otrok (od 3 do 17 let), ki se trenutno šolajo, in kolikšen delež le-teh obiskuje privatne šole. Ogledala si bom še realni BDP na prebivalca v zadnjih desetih letih (2010-2019) ter kam in kako močno se je posamezna zvezna država politično nagibala na volitvah zadnjega desetletja (uporabila bom Cook Partisan Votig Index, krajše PVI).


Podatke o zveznih državah ZDA sem uvozila v obliki CSV in XLSX z uradne spletne strani
ameriškega cezusa, v obliki CSV z ameriškega urada za ekonomsko analizo ter v obliki HTML
z Wikipedije:

* <https://en.wikipedia.org/wiki/Cook_Partisan_Voting_Index> 
* <https://apps.bea.gov/iTable/iTable.cfm?7001=1200&7002=1&7003=200&7004=sic&7005=1&7006=xx&7007=-1&7035=-1&7036=-1&7090=70&7093=levels&isuri=1&reqid=70&step=10>
* <https://data.census.gov/cedsci/advanced>
* <https://www.census.gov/data/tables/time-series/demo/popest/2010s-state-total.html>

Podatke imam v štirih razpredelnicah v obliki *tidy data*.

1. `Lastnosti prebivalstva` - podatki o lastnostih prebivalstva za vsako zvezno državo
  - `Zvezna_drzava` - spremenljivka: ime zvezne države (character),
  - `Lastnost_prebivalstva` - spremenljivka: vrsta meritve, katero lastnost prebivalstva merimo (character),
  - `Prebivalstvo` - meritev: število prebivalcev (numeric),
  - `Mediana_starosti` - meritev: mediana starosti prebivalcev, tj. v posamezni zvezni 
  državi je polovica prebivalstva mlajša od te starosti, polovica pa starejša (numeric),
  - `Razmerje_spolov` - meritev: število prebivalcev moškega spola na 100 prebivalcev ženskega spola (numeric),
  - `Belci` - meritev: število belega prebivalstva (numeric).



2. `Socialni kazalniki` - podatki o socialnih razmerah v vsaki zvezni državi
  - `Zvezna_drzava` - spremenljivka: ime zvezne države (character),
  - `Socialni_kazalnik` - spremenljivka: vrsta meritve, kateri socialni kazalnik opazujemo (character),
  - `Mediana_letnih_dohodkov` - meritev: mediana letnih dohodkov prebivalstva (numeric),
  - `Delez_revnih` - meritev: delež prebivalstva, ki živi pod mejo revščine (numeric),
  - `Otroci` - meritev: število otrok (od 3. do 7. leta) (numeric),
  - `Solani` - meritev: število otrok, ki se trenutno izobražujejo (numeric),
  - `Delez_privat` - meritev: delež šolanih otrok, ki se trenutno izobražuje v privatnih šolskih institucijah.


3. `Politična usmerjenost` - podatki o politični usmerjenosti v vsaki zvezni državi
v preteklem desetletju
  - `Zvezna_drzava` - spremenljivka: ime zvezne države (character),
  - `Stranka` - meritev: politična stranka, ki ji je bil namenjen večji delež glasov na volitvah zadnjega desetletja; R predstavlja republikansko stranko, D demokratično, N pa pomeni, da so bili glasovi med njima enakomerno porazdeljeni (character),
  - `Nagib` - meritev: višje, kot je število, bolj izrazit je bil nagib v smer opredeljene stranke v posamezni zvezni državi (numeric).

4. `BDP in število prebivalcev` - podatki o spreminjanju BDP-ja in števila prebivalcev v posameznih zveznih državah skozi zadnjih deset let
  - `Zvezna_drzava` - spremenljivka: ime zvezne države (character),
  - `Leto` - spremenljivka: leto meritve (numeric),
  - `BDP` - meritev: realen BDP, izražen v milijonih dolarjev z osnovo v letu 2012 (numeric),
  - `Populacija` - meritev: število prebivalcev (numeric).

***

# Preliminarna analiza podatkov

Na podlagi preliminarne analize podatkov smo ugotovili, da so lastnosti 
prebivalstva v zveznih državah razporejene dokaj enakomerno, medtem ko pri 
socialnih kazalnikih prihaja do večje razpršenosti, kar pomeni, da so med 
zveznimi državami prisotne večje socialne razlike. 

Videli smo, da se je BDP na prebivalca skozi zadnje desetletje gibal v zveznih državah različno - prisotna so tako velika nihanja kot konstantne rasti.
To pomeni, da se zvezne države med seboj razlikujejo tudi z gospodarskega vidika. 

V nadaljevanju bom analizirala medsebojne povezave med posameznimi socialnimi kazalniki (npr. ali je v zveznih državah z večjim odstotkom revščine nižja mediana dohodkov),
povezave med gibanjem BDP-ja v državah, ki se politično nagibajo k republikanski 
oziroma demokratski stranki, ter kateri socialni kazalniki so skupni zveznim državam, 
ki so si podobne tako s političnega vidika kot tudi z vidika trenutnega BDP na prebivalca.

***

# Analiza in vizualizacija podatkov

```{r vizualizacija, results='hide'}
source("vizualizacija/vizualizacija.r", encoding="UTF-8")
```

Na spodnjih grafih so posamezne zvezne države predstavljene z bodisi sivimi bodisi rdečimi oziroma modrimi točkami (odvisno od politične usmerjenosti), ki so različnih velikosti (odvisno od intenzitete nagiba proti določeni stranki).


Na prvem grafu je prikazana medsebojna odvisnost med deležem moškega in deležem belega prebivalstva ter politično usmerjenostjo.

```{r graf.belci.spoli, fig.align='center'}
graf.belci.spoli
```


Na naslednjem grafu je prikazana medsebojna odvisnost med deležem moškega prebivalstva in mediano starosti ter politično usmerjenostjo.

```{r graf.starosti.spoli, fig.align='center'}
graf.starosti.spoli
```


Na spodnjem grafu sta prikazana delež revnega prebivalstva in mediana letnih dohodkov.

```{r graf.dohodek.revni, fig.align='center'}
graf.dohodek.revni
```


Na spodnjem grafu pa je prikazana medsebojna odvisnost mediane letnih dohodkov in BDP na prebivalca.

```{r graf.bdp19.dohodki, fig.align='center'}
graf.bdp19.dohodki
```


Spodnji graf prikazuje porazdelitev BDP na prebivalca leta 2019 posebej v zveznih državah, ki se nagibajo bolj proti demokratski stranki in tistih, ki se nagibajo bolj proti republikanski.

```{r graf.eks, fig.align='center', echo=FALSE, message=FALSE, warning=FALSE}
graf.eks
```


Na spodnjem zemljevidu so prikazana politična nagnjenja zveznih držav v zadnjem desetletju, kjer D predstavlja demokratko stranko, R republikansko, N pa nevtralno pozicijo zvezne države, tj. se v povprečju ni nagibala proti eni stranki bolj kot proti drugi. Na desnem histogramu je predstavljeno število zveznih držav, obarvanih določene barve.
```{r map1, fig.align='center', echo=FALSE, message=FALSE, warning=FALSE}
map1
```

Spodnji zemljevid pa prikazuje višino BDP na prebivalca v posameznih zveznih državah leta 2019. Na desnem histogramu je predstavljeno število zveznih držav, ki se nahajajo znotraj posameznih razredov višine BDP per capita.
```{r map2, fig.align='center', echo=FALSE, message=FALSE, warning=FALSE}
map2
```
***

# Napredna analiza podatkov


***

