---
title: "Analiza socialno-gospodarskih razlik med zveznimi državami ZDA"
author: "Tia Krofel"
output:
  html_document: default
  pdf_document:
    includes:
      in_header: lib/styles.sty
    latex_engine: xelatex
runtime: shiny
---

```{r setup, echo=FALSE, results='hide', message=FALSE, warning=FALSE}
knitr::opts_chunk$set(echo=FALSE, message=FALSE, warning=FALSE)

# Uvoz vseh potrebnih knjižnic
source("lib/libraries.r", encoding="UTF-8")
```

```{r rstudio, results='asis'}
# Izris povezave do RStudia na Binderju
source("lib/rstudio.r", encoding="UTF-8")
```



***

# Obdelava, uvoz in čiščenje podatkov

```{r uvoz}
source("uvoz/uvoz.r", encoding="UTF-8")
```

Uvozila sem podatke o zveznih državah ZDA v obliki CSV in XLSX z uradne spletne strani
ameriškega cezusa, v obliki CSV z ameriškega urada za ekonomsko analizo ter v obliki HTML
z Wikipedije. Podatke imam v štirih razpredelnicah v obliki *tidy data*.

1. `Lastnosti prebivalstva` - podatki o lastnostih prebivalstva za vsako zvezno državo
  - `Zvezna_drzava` - spremenljivka: ime zvezne države (character),
  - `Lastnost_prebivalstva` - spremenljivka: vrsta meritve, katero lastnost prebivalstva merimo (character),
  - `Prebivalstvo` - meritev: število prebivalcev (numeric),
  - `Mediana_starosti` - meritev: mediana starosti prebivalcev (numeric),
  - `Razmerje_spolov` - meritev: število prebivalcev moškega spola na 100 prebivalcev ženskega spola (numeric),
  - `Belci` - meritev: število belega prebivalstva (numeric).

2. `Socialni kazalniki` - podatki o socialnih razmerah v vsaki zvezni državi
  - `Zvezna_drzava` - spremenljivka: ime zvezne države (character),
  - `Socialni_kazalnik` - spremenljivka: vrsta meritve, kateri socialni kazalnik opazujemo (character),
  - `Mediana_letnih_dohodkov` - meritev: mediana letnih dohodkov prebivalstva (numeric),
  - `Delez_revnih` - meritev: delež prebivalstva, ki živi pod mejo revščine (numeric),
  - `St_otrok` - meritev: število otrok (od 3. do 7. leta), ki se trenutno izobražuje (numeric),
  - `St_solanih` - meritev: število otrok (od 3. do 7. leta), ki se trenutno izobražujejo (numeric),
  - `Delez_privat` - meritev: delež šolanih otrok, ki se trenutno izobražuje v privatnih šolskih institucijah.
  
3. `Politična usmerjenost` - podatki o politični usmerjenosti v vsaki zvezni državi
v preteklem desetletju
  - `Zvezna_drzava` - spremenljivka: ime zvezne države (character),
  - `Stranka` - meritev: politična stranka, ki ji je bil namenjen večji delež glasov na volitvah zadnjega desetletja; R predstavlja republikansko stranko, D demokratično, N pa pomeni, da so bili glasovi med njima enakomerno porazdeljeni (character),
  - `Nagib` - meritev: višje, kot je število, bolj izrazit je bil nagib v smer opredeljene stranke v posamezni zvezni državi (numeric).

4. `BDP in število prebivalcev` - podatki o spreminjanju BDP-ja in števila prebivalcev v posameznih zveznih državah skozi zadnjih deset let
  - `Zvezna_drzava` - spremenljivka: ime zvezne države (character),
  - `Leto` - spremenljivka: leto meritve (numeric),
  - `BDP` - meritev: realen BDP, izražen v milijonih dolarjev z osnovo v letu 2012 (numeric),
  - `Populacija` - meritev: število prebivalcev (numeric).


Spodnji graf prikazuje porazdelitev števila naselij v občinah.

```{r histogram, fig.align='center', fig.cap='Histogram števila naselij v občinah'}
ggplot(obcine, aes(x=naselja)) + geom_histogram() +
  ggtitle("Pogostost števila naselij") + xlab("Število naselij") + ylab("Število občin")
```

***

# Analiza in vizualizacija podatkov

```{r vizualizacija, results='hide'}
source("vizualizacija/vizualizacija.r", encoding="UTF-8")
```

Spodnji zemljevid prikazuje povprečno velikost družine za vsako občino.

```{r zemljevid, fig.align='center', fig.cap='Zemljevid povprečnega števila otrok v družini'}
tm_shape(merge(zemljevid, povprecja, by.x="OB_UIME", by.y="obcina")) +
  tm_polygons("povprecje", title="Povprečje") +
  tm_layout(title="Povprečno število otrok v družini")
```

***

# Napredna analiza podatkov

```{r analiza}
source("analiza/analiza.r", encoding="UTF-8")
```

Spodnji graf prikazuje povezavo med številom naselij in površino občine.

```{r graf, fig.align='center', fig.cap='Povezava med številom naselij in površino občine'}
ggplot(inner_join(obcine, data.frame(obcina=names(skupine),
                                     skupina=factor(skupine)), by="obcina")
, aes(x=povrsina, y=naselja, color=skupina, size=prebivalci/1000)) + geom_point() +
  ggtitle("Število naselij glede na površino občine") +
  xlab(expression("Površina (km"^2 * ")")) + ylab("Št. naselij") +
  guides(color=guide_legend(title="Skupina"),
         size=guide_legend(title="Prebivalci (* 1000)"))
```

***

```{r shiny}
shinyAppDir("shiny", options=list(width="100%", height=600))
```
