---
title: "Analiza socialno-gospodarskih razlik med zveznimi državami ZDA"
author: "Tia Krofel"
output:
  html_document: default
  pdf_document:
    includes:
      in_header: lib/styles.sty
    latex_engine: xelatex
runtime: shiny
---

```{r setup, echo=FALSE, results='hide', message=FALSE, warning=FALSE}
knitr::opts_chunk$set(echo=FALSE, message=FALSE, warning=FALSE)

# Uvoz vseh potrebnih knjižnic
source("lib/libraries.r", encoding="UTF-8")
```

```{r rstudio, results='asis'}
# Izris povezave do RStudia na Binderju
source("lib/rstudio.r", encoding="UTF-8")
```



***

# Obdelava, uvoz in čiščenje podatkov

```{r uvoz}
source("uvoz/uvoz_1.R", encoding="UTF-8")
```

<br>

Analizirala bom socialne in gospodarske razmere v posameznih zveznih državah ZDA v letu 2019, in sicer njihovo starostno, spolno in rasno sestavo, mediano letnih dohodkov gospodinjstev, delež prebivalstva, ki živi v revščini, delež otrok (od 3 do 17 let), ki se trenutno šolajo, in kolikšen delež le-teh obiskuje privatne šole. Ogledala si bom še realni BDP na prebivalca v zadnjih desetih letih (2010-2019) ter kam in kako močno se je posamezna zvezna država politično nagibala na volitvah zadnjega desetletja (uporabila bom Cook Partisan Votig Index, krajše PVI).

<br>

Podatke o zveznih državah ZDA sem uvozila v obliki CSV in XLSX z uradne spletne strani
ameriškega cezusa, v obliki CSV z ameriškega urada za ekonomsko analizo ter v obliki HTML
z Wikipedije:

* <https://en.wikipedia.org/wiki/Cook_Partisan_Voting_Index> 
* <https://apps.bea.gov/iTable/iTable.cfm?7001=1200&7002=1&7003=200&7004=sic&7005=1&7006=xx&7007=-1&7035=-1&7036=-1&7090=70&7093=levels&isuri=1&reqid=70&step=10>
* <https://data.census.gov/cedsci/advanced>
* <https://www.census.gov/data/tables/time-series/demo/popest/2010s-state-total.html>

<br>

Podatke imam v štirih razpredelnicah v obliki *tidy data*.

<br>

1. `Lastnosti prebivalstva` - podatki o lastnostih prebivalstva za vsako zvezno državo
  - `Zvezna_drzava` - spremenljivka: ime zvezne države (character),
  - `Lastnost_prebivalstva` - spremenljivka: vrsta meritve, katero lastnost prebivalstva merimo (character),
  - `Prebivalstvo` - meritev: število prebivalcev (numeric),
  - `Mediana_starosti` - meritev: mediana starosti prebivalcev, tj. v posamezni zvezni 
  državi je polovica prebivalstva mlajša od te starosti, polovica pa starejša (numeric),
  - `Razmerje_spolov` - meritev: število prebivalcev moškega spola na 100 prebivalcev ženskega spola (numeric),
  - `Belci` - meritev: število belega prebivalstva (numeric).

<br>

2. `Socialni kazalniki` - podatki o socialnih razmerah v vsaki zvezni državi
  - `Zvezna_drzava` - spremenljivka: ime zvezne države (character),
  - `Socialni_kazalnik` - spremenljivka: vrsta meritve, kateri socialni kazalnik opazujemo (character),
  - `Mediana_letnih_dohodkov` - meritev: mediana letnih dohodkov prebivalstva (numeric),
  - `Delez_revnih` - meritev: delež prebivalstva, ki živi pod mejo revščine (numeric),
  - `Otroci` - meritev: število otrok (od 3. do 7. leta) (numeric),
  - `Solani` - meritev: število otrok, ki se trenutno izobražujejo (numeric),
  - `Delez_privat` - meritev: delež šolanih otrok, ki se trenutno izobražuje v privatnih šolskih institucijah.

<br>

3. `Politična usmerjenost` - podatki o politični usmerjenosti v vsaki zvezni državi
v preteklem desetletju
  - `Zvezna_drzava` - spremenljivka: ime zvezne države (character),
  - `Stranka` - meritev: politična stranka, ki ji je bil namenjen večji delež glasov na volitvah zadnjega desetletja; R predstavlja republikansko stranko, D demokratično, N pa pomeni, da so bili glasovi med njima enakomerno porazdeljeni (character),
  - `Nagib` - meritev: višje, kot je število, bolj izrazit je bil nagib v smer opredeljene stranke v posamezni zvezni državi (numeric).

<br>

4. `BDP in število prebivalcev` - podatki o spreminjanju BDP-ja in števila prebivalcev v posameznih zveznih državah skozi zadnjih deset let
  - `Zvezna_drzava` - spremenljivka: ime zvezne države (character),
  - `Leto` - spremenljivka: leto meritve (numeric),
  - `BDP` - meritev: realen BDP, izražen v milijonih dolarjev z osnovo v letu 2012 (numeric),
  - `Populacija` - meritev: število prebivalcev (numeric).

<br>

***

# Preliminarna analiza podatkov

<br>

Na podlagi preliminarne analize podatkov smo ugotovili, da so lastnosti 
prebivalstva v zveznih državah razporejene dokaj enakomerno, medtem ko pri 
socialnih kazalnikih prihaja do večje razpršenosti, kar pomeni, da so med 
zveznimi državami prisotne večje socialne razlike. 

Videli smo, da se je BDP na prebivalca skozi zadnje desetletje gibal v zveznih državah različno - prisotna so tako velika nihanja kot konstantne rasti.
To pomeni, da se zvezne države med seboj razlikujejo tudi z gospodarskega vidika. 

V nadaljevanju bom analizirala medsebojne povezave med posameznimi socialnimi kazalniki,
povezave med gibanjem BDP-ja v državah, ki se politično nagibajo k republikanski 
oziroma demokratski stranki, ter kakšna je povezava med lastnostmi prebivalstva ter socialnimi kazalniki in višino BDP na prebivalca v letu 2019.

<br>

***

# Analiza in vizualizacija podatkov

<br>

```{r vizualizacija, results='hide'}
source("vizualizacija/vizualizacija.r", encoding="UTF-8")
```

Ob analizi medsebojnih povezav posameznih lastnosti prebivalstva in socialnih kazalnikov, ki so prikazane na spodnjih grafih, so posamezne zvezne države predstavljene s točkami, katerih barve so odvisne od prevladajočih političnih nagnjenj zadnjega desetletja (D predstavlja demokratsko stranko, R republikansko, N pa nevtralno pozicijo zvezne države, tj. se v povprečju ni nagibala proti nobeni stranki bolj kot proti drugi), medtem ko je velikost teh točk odvisna od BDP na prebivalca v posamezni zvezni državi v letu 2019.

<br>

Na prvem grafu je prikazana odvisnost med deležem moškega in belega prebivalstva ter politično usmerjenostjo in višino BDP per capita leta 2019. 

Opazimo lahko, da je v zveznih državah z večjim deležem belega prebivalstva tudi več moških, vendar so razlike med deležema spolov majhne, in sicer največ dva odstotka. Izstopajoče je predvsem, da se tiste zvezne države, kjer je tako večja moška populacija kot tudi višji delež belega prebivalstva, močno nagibajo proti republikanski stranki. 
Od splošnega trenda medsebojne odvisnosti deleža moškega in deleža belega prebivalstva še posebej odstopata dve zvezni državi, ki pa zato sledita opisanemu vzorcu politične usmerjenosti. 

Medtem BDP per capita, predstavljen z velikostjo točk, v spodnjem grafu ne sledi nobenemu opaznemu trendu.

<br>

```{r graf.belci.spoli, fig.align='center'}
graf.belci.spoli
```

<br>

Na naslednjem grafu je prikazana medsebojna odvisnost med deležem šolanih otrok in deležem otrok v privat šolskih ustanovah ter politična usmerjenost in višina BDP per capita leta 2019.

Vidimo lahko, da delež otrok, ki se šolajo, in delež tistih šolanih otrok, ki obiskujejo privatne šolske ustanove, nista povezana in sta verjetno pogojena z različnimi dejavniki. 

Edina jasna povezava, ki pa jo lahko razberemo iz grafa, je med deležem otrok, ki se v posamezni zvezni državi trenutno šolajo, in politično usmerjenostjo. Opazimo lahko, da je leva stran grafa, ki prikazuje zvezne države z odstotkom šolanih otrok, nižjim od 90, obarvana pretežno rdeče, torej so politična nagnjenja republikanska, medtem ko v zveznih državah z najvišjim deležem šolanih otrok prevladuje demokratska politična usmerjenost. 

Presenetljivo je, da tudi tukaj BDP per capita ni povezan z nobenim izmed opazovanih socialnih dejavnikov - zvezna država z najnižjim BDP na prebivalca se npr. uvršča v zgornjo polovico držav glede na delež šolanih otrok, država z daleč največjim deležem otrok v privatnih ustanovah pa ni ena izmed držav z najvišjim BDP per capita.

<br>

```{r graf.starosti.spoli, fig.align='center'}
graf.solani.privat
```

<br>

Na spodnjem grafu sta prikazana delež revnega prebivalstva in mediana letnih dohodkov ter politična usmerjenost in višina BDP per capita leta 2019.

Tukaj lahko vidimo zelo jasno povezavo med vsemi opazovanimi dejavniki z minimalnimi odstopanji. V zveznih državah z višjo mediano letnih dohodkov je delež revnega prebivalstva nižji, prav tako je nižji tudi njihov BDP na prebivalca, politična usmerjenost pa je v zveznih državah z višjo mediano letnih dohodkov pretežno bolj demokratska, medtem ko je v tistih z nižjo pretežno bolj republikanska.

<br>

```{r graf.dohodek.revni, fig.align='center'}
graf.dohodek.revni
```

<br>

Spodnji graf pa prikazuje še porazdelitev BDP na prebivalca leta 2019 posebej v tistih zveznih državah, ki se nagibajo bolj proti demokratski stranki in tistih, ki se nagibajo bolj proti republikanski. 

Vidimo lahko, da je v zveznih državah, ki se nagibajo bolj proti republikanski stranki, BDP na prebivalca v letu 2019 dosegel nižje vrednosti od tistih v zveznih državah, ki se nagibajo bolj proti demokratski, in bil v njih pri posameznih vrednostih tudi bolj skoncentriran, torej so si s tega vidika "republikanske" države med seboj bolj podobne od "demokratskih", kjer lahko rahlo razširitev, torej več zveznih držav s podobnimi vrednostmi, opazimo le na sredini okoli 60 000 $.

Na grafu ni prikazanih podatkov za tiste zvezne države, kjer politični nagibi v zadnjem desetletju niso bili izraziti ne v smer republikanske ne v smer demokratske stranke, saj gre le za tri zvezne države in takšen prikaz ne bi bil smiselen, lahko pa na zgornjem grafu vidimo, da se glede na BDP na prebivalca nahajajo ravno nekje na sredini.

<br>

```{r graf.eks, fig.align='center', echo=FALSE, message=FALSE, warning=FALSE}
graf.eks
```

<br>

Spodnji graf prikazuje gibanje BDP per capita v vsaki zvezni državi posebej v obdobju 2010 - 2019.

<br>

```{r graf.posamezne.bdp.stranka, fig.align='center', echo=FALSE, fig.height=10, fig.width=10, message=FALSE, warning=FALSE}
graf.posamezne.bdp.stranka
```

<br>

Na spodnjem grafu pa je prikazano gibanje povprečnega BDP per capita v obdobju 2010 - 2019, in sicer združeno za tiste zvezne države, ki so se politično nagibale k isti stranki.

<br>

```{r graf.stranki.bdp, fig.align='center', echo=FALSE, message=FALSE, warning=FALSE}
graf.stranki.bdp
```

<br>

Za bolj jasno predstavo političnih nagnjenj v ZDA kot celoti si spodaj oglejmo zemljevid, kjer so države obarvane glede na politično usmerjenost v zadnjem desetletju (zopet D predstavlja demokratko stranko, R republikansko, N pa nevtralno pozicijo zvezne države, tj. se v povprečju ni nagibala proti nobeni stranki bolj kot proti drugi). 

Na histogramu desno od grafa pa je predstavljeno še število zveznih držav, obarvanih določene barve.

```{r map1, fig.align='center', echo=FALSE, message=FALSE, warning=FALSE}
map1
```

Spodnji zemljevid ZDA prikazuje še višino BDP na prebivalca v posameznih zveznih državah leta 2019. 

Na histogramu desno od grafa pa je predstavljeno število zveznih držav, ki se nahajajo znotraj posameznih razredov višine BDP per capita.

```{r map2, fig.align='center', echo=FALSE, message=FALSE, warning=FALSE}
map2
```



***

# Napredna analiza podatkov

<br>

```{r analiza, echo=FALSE, message=FALSE, warning=FALSE}
source("analiza/analiza.r", encoding = "UTF-8")
```


Na podlagi zgornjih grafov, ki prikazujejo trend rasti povprečnega BDP na prebivalca skozi zadnjih deset let ne glede na politično usmerjenost (razlike so sicer v višini in intenzivnosti te rasti), je spodnja napoved še nadaljnega dviga povprečnega BDP per capita v Združenih državah Amerike pričakovana, vendar ne upošteva krize, saj je leta 2019 (tj. zadnje leto, za katero imamo podatke) še ni bilo. Gre torej za logično predikcijo na podlagi zbranih podatkov, a se bo neizbežno izkazala za nepravilno zaradi nepredvidljivih dogodkov v "prihodnosti".

<br>

```{r graf.napoved, echo=FALSE, fig.align='center'}
graf.napoved
```

<br>

Na spodnjem zemljevidu si lahko ogledamo še, kakšna bi bila po metodi voditeljev razporeditev zveznih držav v tri skupine, ki, za razliko od prikaza na prvem zemljevidu, niso odvisne od politične usmerjenosti, temveč od višine BDP per capita leta 2019, ki je prikazana na drugem izmed zgornjih dveh zemljevidov.

```{r map3, fig.align='center', echo=FALSE, message=FALSE, warning=FALSE}
map3
```

***

# Shiny 

<br>

Na koncu pa vidimo še podrobnejši prikaz gibanja BDP na prebivalca v zadnjih desetih letih
za vsako izmed zveznih držav posebej, tako da si jo lahko sami izberemo ter si ogledamo te
podatke in trend rasti v tem obdobju izključno zanjo.

<br>

```{r shiny, echo=FALSE}
shinyAppDir("shiny", options=list(width="100%", height=600))
```

